【裁判字號】    98,簡,831
【裁判日期】    990408
【裁判案由】    老人福利法
【裁判全文】
臺北高等行政法院判決
                                       98年度簡字第831號
原      告  甲○○
被      告  花蓮縣政府
代  表  人  乙○○（縣長）
上列當事人間老人福利法事件，原告不服內政部中華民國98年11
月26日台內訴字第0980211734號（案號：第0000000000號）訴願
決定，提起行政訴訟，本院判決如下：
    主  文
原處分及訴願決定均撤銷。
訴訟費用由被告負擔。
    事實及理由
一、程序事項：
    本件因屬不服行政機關所為罰鍰處分而涉訟，其標的之金額
    合計為新臺幣（下同）6 萬元，係在20萬元以下，依行政訴
    訟法第229 條第1 項第2 款、第2 項規定及司法院民國（下
    同）92年9 月17日（92）院臺廳行一字第23681 號令，應適
    用簡易程序，本院並依同法第233 條第1 項規定，不經言詞
    辯論，逕行裁判。
二、事實概要：
    原告為「財團法人花蓮縣私立博愛居安廬老人安養中心」負
    責人，前經內政部於96年7 月12日派員赴該安養中心辦理96
    年度老人福利機構評鑑，評鑑結果成績考列丙等，並以該部
    96年11月6 日內授中社字第0960714282號函知被告，被告乃
    依老人福利法第48條規定，以98年4 月2 日府社福字第0980
    053399號裁處書（下稱原處分）裁處原告6 萬元罰鍰。原告
    不服，提起訴願，遭駁回後，遂提起本件行政訴訟。
三、本件原告主張：
  (一)「財團法人花蓮縣私立博愛居安廬老人安養中心」為私立合
    法老人福利機構，雖經內政部96年臺北地區老人福利機構評
    鑑為丙等，內政部及被告亦分別以97年3 月11日內授中社字
    第0970713640號函及96年11月21日府社福字第09601709940
    號函，要求限期改善，若未限期改善者，將依老人福利法處
    罰。原告改善後合乎規定，並經複評最後列乙等86.42 高分
    ，被告對原告評鑑亦列為乙等，並非自始至終皆為丙等，評
    鑑過程見仁見智，應考量最後結果才屬適法。
  (二)政府所發作成公文書有無威信，前後來文顯示不罰鍰處分。
    但改善兩年後卻來文追溯罰鍰，原告不服。且行政主管機關
    具有行政裁量權，公文發出即有效力，豈可出爾反爾，令原
    告無所適從。原處分顯有違誤，應予撤銷等情。並聲明求為
    判決撤銷訴願決定及原處分。
四、被告則以：
    本件原告經被告以（93）府社福字第189320號函核准設立，
    嗣內政部於96年7 月12日派員赴該老人安養中心辦理96年度
    老人福利機構評鑑，經專業評鑑結果原告成績總分為63.90
    分，考列丙等，內政部以96年11月6 日內授中社字第096071
    4282號函知被告，請依老人福利法第47條至49條規定處以罰
    鍰，並限期令其改善。被告審認原告其員工未定期接受健康
    檢查，院民體檢紀錄不全；藥品儲放未上鎖，又中心設有營
    養師，但飲食手冊與供膳不一致；二、三樓與一樓有嚴重異
    味，需加強通風，且未定期作清潔消毒，缺乏感染控制的處
    理流程及統計分析處理；淋浴處未設水平與垂直扶手，廁所
    緊急呼叫鈴亦需加長其長度；此外，被告亦認寢室不得裝設
    攝影機，且二、三樓住民應尊重其個別化需求，勿統一剪成
    短髮或平頭；該中心部分老人已有失能情形，卻未申請養護
    床位，對老人權益有所影響。被告因認該中心經評鑑為丙等
    ，且其上述經營管理、生活照顧與專業服務、環境設施與安
    全維護之缺失，足以影響老人之身心健康，乃依老人福利法
    第48條規定，以原處分裁處原告6 萬元罰鍰，並無不合，事
    後之改善行為，不能作為免罰藉口等語，資為抗辯。並求為
    駁回原告之訴。
五、本院判斷如下：
  (一)按「老人福利機構有下列情形之一者，處新臺幣六萬元以上
    三十萬元以下罰鍰，再限期令其改善：一、……三、經主管
    機關評鑑為丙等或丁等或有其他重大情事，足以影響老人身
    心健康者。」為老人福利法第48條第3 款所明定，是以該條
    款處罰之對象乃「老人福利機構」，而非機構之負責人。尤
    其，老人福利機構組織形態為法人者，其法人格與其負責人
    之自然人人格，不容混淆，合先敘明。
  (二)原告擔任負責人之「財團法人花蓮縣私立博愛居安廬老人安
    養中心」，為經被告以（93）府社福字第189320號函核准設
    立之老人福利機構，此有該函號之立案證書影本在卷為憑，
    該中心乃具獨立法人格之組織。而該中心確經內政部於96年
    7 月12日派員赴該安養中心辦理96年度老人福利機構評鑑，
    評鑑結果成績考列丙等，亦有卷附內政部96年11月6 日內授
    中社字第0960714282號函可稽，被告若認該中心之情形足以
    影響老人身心健康，應即以該中心為相對人，依老人福利法
    第48條第3 款而為裁處。然被告援引上開法文，而以該中心
    之負責人即原告為裁處對象，於法顯有未合，訴願決定未查
    ，遞予維持，亦屬違法。原告訴請撤銷原處分及訴願決定之
    理由，雖未敘及於此，然原處分、訴願決定既有上述違法，
    即屬無可維持，其訴請撤銷，應認於法相合，予以准許。
據上論結，本件原告之訴為有理由，依行政訴訟法第98條第1項
前段，判決如主文。
中    華    民    國    99    年    4     月    8     日
                    臺北高等行政法院第一庭
                                    法  官  楊得君
上為正本係照原本作成。
本件以訴訟事件所涉及之法律見解具有原則性者為限，始得於本
判決送達後20日內向本院提出上訴狀並表明上訴理由，如已於本
判決宣示後送達前提起上訴者，應於判決送達後20日內補具上訴
理由（均按他造人數附繕本），且經最高行政法院許可後方得上
訴。
中    華    民    國    99    年     4    月     8    日
                                    書記官  徐子嵐


司法院資訊處製作；財團法人民間司法改革基金會備份。
